【裁判字號】    96,訴,816
【裁判日期】    970121
【裁判案由】    遷讓房屋等
【裁判全文】
臺灣士林地方法院民事判決               96年度訴字第816號
原      告  丙○○
訴訟代理人  王彩又律師
被      告  乙○○
            己○○
            甲○○
共      同
訴訟代理人  楊金順律師
複 代理 人  王景暘律師
            吳孟勳律師
            南雪貞律師
上列當事人間遷讓房屋等事件，本院於96年1 月14日言詞辯論終
結，判決如下：
    主  文
被告應自坐落台北市○○區○○段二小段二０三地號土地如附圖
所示編號Ａ部分（面積四十四平方公尺）上之同小段二二八建號
即門牌台北市○○區○○街五十九巷二十一弄十九之七號房屋騰
空遷出，並將前揭土地及房屋返還原告。
被告應自民國九十五年十一月二十五日起至返還上開房屋之日止
，按月連帶給付原告新台幣捌仟捌佰玖拾玖元。
原告其餘之訴駁回。
訴訟費用由被告連帶負擔十分之九，餘由原告負擔。
本判決於原告以新台幣肆拾萬元供擔保後，得假執行。但被告如
於執行標的物拍定、變賣前，以新臺幣壹佰壹拾捌萬陸仟肆佰捌
拾元為原告預供擔保後，得免為假執行。
原告其餘假執行之聲請駁回。
    事  實  及  理  由
甲、程序方面
    原告原另起訴被告李青芳、林素紹、翁子懿、翁子洋、翁勝
    吉、李珊珊部分，嗣已撤回，因該被告均未為本案之言詞辯
    論，故原告對該被告之撤回，毋待通知即生撤回之效力，合
    先敘明。
乙、實體方面
一、原告主張：緣坐落台北市○○區○○段2小段203地號土地（
    下稱系爭土地）及其上之同小段228 建號即門牌台北市○○
    區○○街59巷21弄19之7 號房屋（下稱系爭房屋，與前揭土
    地合稱系爭房地）係原告於民國46年所購買，登記原告名下
    ，然遭原告胞弟被告乙○○無償使用多年，於93年11月25日
    經台北市大同區調解委員會調解，原告同意將系爭房屋出租
    被告乙○○，租期自93年11月25日至95年11月24日，合計兩
    年，每月租金新台幣（下同）3,000 元，該調解委員會作有
    93年民調字第237 號調解書（下稱系爭調解）可稽。於租期
    屆滿前，原告再申請調解，被告乙○○不同意原告調整租金
    ，調解遂未成立，原告因而發函通知被告乙○○表明租約到
    期即不再續租，被告乙○○應返還系爭房屋，惟租約屆期後
    ，被告乙○○並未依約遷出，已屬無權占有。至被告己○○
    係被告乙○○之配偶，被告甲○○為被告乙○○之子，亦為
    無權占有，均應騰空遷出系爭房屋，並將系爭房地交還原告
    。又被告前將戶籍遷入系爭房屋，有害於原告之所有權，亦
    應辦理戶籍遷出。又被告無權占有系爭房屋，獲有相當於租
    金之利益，並致原告受損害，屬不當得利，應返還該利益予
    原告，又被告無權占用，亦已侵害原告之所有權，應賠償原
    告之損害。按系爭房屋課稅現值為10,800元，系爭土地申報
    地價為每平方公尺26,720元，依面積47平方公尺核計之總金
    額為1,255,840 元，系爭房地之申報總價合計為1,266,640
    元，依土地法第97條第1 項計算年租金之上限10% ，被告應
    按月給付原告相當於租金之不當得利或賠償金10,555元。爰
    依民法第455 條返還租賃物或第767 條所有物返還請求權之
    規定，請求被告騰空返還系爭房地，並依不當得利或侵權行
    為之規定請求被告自無權占有時起至返還系爭房屋之日止，
    按月連帶給付原告10,555元等語。並聲明：(一)被告應自系爭
    土地上系爭房屋及其添建物騰空遷出，並將系爭房屋及添建
    物、系爭土地返還原告。(二)被告應將設籍系爭房屋之戶籍遷
    出。(三)被告應自95年11月25日起至返還系爭房屋之日止，按
    月連帶給付原告10,555元。(四)原告願供擔保請准宣告假執行
    。
二、被告辯稱：系爭房地原係原告及被告乙○○之父親李竹（已
    歿）所購買，惟因當時之民事習慣，其為免日後再行移轉登
    記之繁瑣手續，便將系爭房地信託登記於原告名下，故原告
    雖為系爭房地名義上所有人，但實質所有人應係李竹，於李
    竹死亡後，系爭房地則屬遺產。被告乙○○既為李竹之第一
    順位繼承人之一，自對於系爭房地擁有繼承權，屬公同共有
    人，並非無權占有系爭房地。且原告及被告乙○○之父母為
    免日後原告與被告乙○○因系爭房地有所爭執，便將系爭房
    地之所有權狀交予被告乙○○，豈知原告於父母死後並未遵
    從當初之約定，竟向被告乙○○提起此訴，完全不顧家族和
    諧。又被告乙○○至今已在系爭房地上居住30年以上，若非
    原有其權利，原告豈會容許被告乙○○無限期居住？復按，
    被告乙○○雖於93年11月25日與原告達成租賃之調解，然究
    其真意並非向原告租賃系爭房地，而係就使用系爭房地同時
    ，基於兄弟之情誼，以3,000 元補貼原告，否則系爭房地位
    於台北市○○○地段，怎可能僅以3,000 元租予被告乙○○
    ？且依一般出租情況，房屋稅與地價稅應係出租人須自行繳
    納，而非承租人負擔，系爭房地之所有稅賦30幾年來均為被
    告乙○○所繳納，若兩造間真有成立租賃契約，被告乙○○
    豈會甘心繳納相關稅賦？是兩造間之法律關係應探求當事人
    之真意，前揭調解結果應非租賃關係，而係使用借貸。況原
    告亦已同意被告居住於系爭房屋，有證人丁○○於96年10月
    22日之證詞可稽，被告自非無權占有，原告並無權請求被告
    騰空遷出並交還系爭房地、遷出戶籍及給付不當得利或賠償
    金等語。並聲明：(一)原告之訴及假執行之聲請均駁回。(二)若
    受不利判決願供擔保請准免為假執行。
三、兩造不爭執部份：(一)系爭房地於46年12月20日即登記於原告
    名下。(二)系爭房屋坐落系爭土地如附圖所示之Ａ部分，面積
    44平方公尺。(三)系爭房屋現由被告3 人占有使用中。本件之
    爭點：(一)系爭房屋是否為原告及被告乙○○父親之遺產？被
    告乙○○是否基於繼承人之身分而有權占有？(二)原告及被告
    乙○○依系爭調解，是否成立租賃或使用借貸關係？
四、本院得心證之理由：
  (一)原告主張系爭房地為其所有，被告係無權占有等語，被告則
    主張系爭房地為原告與被告乙○○之父親李竹所有，信託登
    記原告名下，李竹死亡後，被告乙○○亦為繼承人之一，依
    公同共有關係使用，並非無權占有云云。按土地法第43條規
    定，依該法所為之登記，有絕對效力。經查，系爭房地自46
    年12月20日迄今，均登記為原告所有，有兩造不爭執之所有
    權狀、土地登記謄本及異動索引表在卷可稽，依前揭規定，
    應認原告主張其為系爭房地之所有權人，應屬可信。至於被
    告辯稱系爭房屋為訴外人李竹之遺產云云，業據其提出證人
    即原告之大哥丁○○於96年10月22日到庭證稱：「買系爭房
    屋時我在當兵，我休假回家聽我祖母說的，當時是丙○○有
    拿一筆錢回來，由父母再貼補一些錢去買的。我父親也沒有
    否認這件事。我母親不講這些事情。我是大哥，我的父母親
    沒有幫我買房子。」、「（系爭房屋是否為妳父母親的遺產
    ？）我的認知是該房屋本來就是丙○○的名字，沒有繼承的
    問題。但我認為我父母不是要把這房子給丙○○，我們兄弟
    沒有講過這件事，大家都心照不宣，不會因為父母親不在了
    就急著分財產。因為我不是我父母親親生的兒子，兩造開始
    發生糾紛要訴訟時，丙○○有來跟我講，我有勸他們，但是
    沒辦法勸和。」、「母親曾經在過世前有打電話給我，說她
    要匯給我20萬元，要我就哈密街的房子不要分。」等語，固
    可認為原告最初購買系爭房地時，證人丁○○、原告及被告
    乙○○之父母曾出錢貼補價金之一部份，惟其貼補之金額占
    價金比例為何？貼補之目的係贈與、借貸或其他性質？證人
    丁○○因係聽祖母所述，就其詳情均不清楚，自難僅因其父
    母貼補原告部分購屋價款，即認為當初登記原告名義之性質
    為信託。又證人丁○○雖主觀上認為父母並未要將系爭房地
    贈與原告，並證稱其母曾匯其20萬元，要伊不要分系爭房地
    等語，實則，證人丁○○所稱之20萬元，依被告乙○○所述
    ，係變賣宜蘭之祖產所得80萬元，其中男丁即證人丁○○、
    原告及父母帶至被告乙○○處生活各20萬元，女兒2 人各10
    萬元，有筆錄在卷可稽（本院卷128 頁），果若其母匯款20
    萬元予證人丁○○之目的，係因系爭房地屬其父李竹之財產
    ，故要求證人丁○○不要分配之意思，則何以原告及被告乙○○亦可同樣分配或使用到祖產變現之各20萬元？女兒2 人
    亦可分到各10萬元？足見證人丁○○所證其母匯20萬元要其
    不要分系爭房地云云，並不可採。再者，證人即丙○○及原
    告之妹、被告乙○○之姐陳戊○○於96年10月22日到庭證稱
    ：「（你母親有無講過該房子是何人買的？）沒有，我也不
    清楚。大家都有賺錢回家，我不知道誰買的。」、「（你父
    母親有無交代該房子以後要如何分？）沒有。」等語，顯見
    其父母並未特別交代系爭房地日後屬於遺產應予分配，應認
    證人丁○○所謂系爭房地並非給原告係大家心照不宣云云，
    僅為其主觀上之意見，尚非可採。至於被告辯稱縱使原告購
    買系爭房地時曾出資，亦由收受前揭祖產變價之20萬元返還
    云云，實則，被告並未證明原告原先購買系爭房地之價額究
    竟為何？且相距數十年之久，實難認為該款係返還購屋價金
    ，況以祖產變現之80萬元，實際上係按比例分配給全部子女
    ，應屬家產之預行分配，實無從認為其中分配予原告之20萬
    元係用以償還數十年前原告購買系爭房地之價金。至於被告
    乙○○主張其父母為免日後原告因系爭房地有所爭執，便將
    系爭房地之所有權狀交伊保管云云，然其取得之原因則為原
    告所否認，實則，被告提出之系爭房地所有權狀（本院卷11
    3 、114 頁），登記之所有權人仍為原告前手楊文德，並非
    已登記原告名義之權狀，且被告係如何取得該所有權狀，並
    未據被告乙○○舉證證明，實難認其所辯為真。從而，被告
    乙○○既無法證明系爭房地當初係其父母信託登記予原告，
    所辯系爭房地應屬遺產，其為繼承人係有權占有云云，自非
    可採。
  (二)又查，原告與被告乙○○於93年11月25日在台北市大同區調
    解委員會成立系爭調解，原告同意將系爭房屋出租被告乙○○，租期自93年11月25日至95年11月24日，合計兩年，每月
    租金3,000 元，有調解書在卷可稽（本院卷13頁），原告已
    發存證信函通知被告乙○○不再續租，亦有台北大同郵局存
    證號碼607 號存證信函在卷可稽（本院卷16至18頁），前揭
    租約至95年11月24日租期屆滿，業已消滅，是被告乙○○自
    95年11月25日已屬無權占有系爭房屋。至於被告辯稱系爭調
    解之真意並非成立租賃關係，其基於兄弟之情誼，以3,000
    元補貼原告，且繳付房屋稅與地價稅，應認係使用借貸云云
    。惟查，系爭調解業已載明係租賃關係，定有租期、租金，
    文義十分明確，並無再探求當事人真意之空間，且租賃關係
    為常見之法律關係，為一般人所熟知，被告主張其真意為使
    用借貸云云，實難採信。至於系爭調解何以訂3,000 元為租
    金額，或被告何以願給付稅款，則屬動機之問題，與系爭調
    解所成立之租賃契約尚無直接關係。況其縱為使用借貸關係
    ，亦定有期限，依民法第470 條第1 項規定，被告乙○○於
    期限屆滿時亦應返還系爭房屋，與前者並無不同，應認被告
    所辯，亦非可採。至於被告另以證人丁○○所證，主張原告
    前曾同意被告於系爭房屋居住云云，惟查，原告既與被告乙○○就系爭房屋於系爭調解成立租賃關係，縱使原告之前曾
    同意讓被告乙○○居住，該使用借貸關係亦應於租賃關係成
    立時即終止，被告已無從再主張該使用借貸關係存在。
  (三)依前所論，被告乙○○至95年11月25日以後，已屬無權占有
    系爭房屋，又被告己○○係被告乙○○之配偶，被告甲○○
    為被告乙○○之子，應為被告乙○○之占有輔助人，就此亦
    屬無權占有。是原告依所有物返還請求權，訴請被告自坐落
    系爭土地如附圖所示Ａ部分（面積44平方公尺）之系爭房屋
    騰空遷出，並返還該部分土地及房屋，自屬有據，應予准許
    ，逾此範圍，則非可採。至於系爭房屋原僅為加強磚造之一
    層房屋，登記面積為36.87 平方公尺，有建物所有權狀在卷
    可稽，嗣於原有房屋天井部分搭蓋屋頂為廚房之用，原有房
    屋後側上方則搭蓋鐵皮屋（高度約3 樓高），樓梯有部份在
    天井上方等情，業據本院於96年11月14日至現場勘驗，並命
    台北市建成地政事務所測量增建後系爭房屋全部所占系爭土
    地之位置及面積即如附圖所示Ａ部分（面積44平方公尺），
    有勘驗筆錄及如附圖所示複丈成果圖在卷可稽（本院卷130
    至133 頁），因該增建部分，並無獨立出入口，亦無構造上
    或使用上之獨立性，尚非獨立之物權客體，應認其所有權業
    附屬於原有系爭房屋之所有權，自應隨同系爭房屋騰空返還
    原告，毋庸另行註明為添建物，附此敘明。
  (四)被告無權占有原告所有坐落系爭土地如附圖所示Ａ部分上之
    系爭房屋，共同侵害原告之所有權，屬共同侵權行為，原告
    依侵權行為之法律關係請求被告連帶賠償，自屬可採。至於
    系爭房屋之損害金，參酌土地法第97條有關租金之規定，係
    以不超過系爭房地申報總價年息10% 為限，所謂土地價額係
    指法定地價而言，土地所有人依土地法所申報之地價為法定
    地價，土地所有權人未於公告期間申報地價者，以公告地價
    80% 為其申報地價，土地法第148 條、土地法施行法第25條
    、平均地權條例第16條前段定有明文，又系爭房屋之價額則
    以課稅現值為準。查系爭房屋課稅現值為10,800元，系爭土
    地申報地價為每平方公尺26,720元，依使用面積44平方公尺
    核計之總金額為1,175,680 元，房地之申報總價合計應為1,
    186,480 元，斟酌系爭房屋係位於台北市○○區○○街，交
    通十分便利，周圍生活機能健全，於土地法第97條第1 項年
    租金之上限10% 內，應認以申報總價9%計算年租金為適當。
    從而，原告請求被告自95年11月25日起至遷出之日止，應按
    月連帶給付損害金8,899 元（計算式：1,186,480x9%/12=8,
    899 ，元以下四捨五入），為有理由，應予准許，逾此部份
    ，則無理由，應予駁回。
  (五)至於原告另基於所有權妨害排除請求權，主張被告應將戶籍
    遷出系爭房屋部分，因戶籍原為行政管理措施，被告現居住
    於系爭房屋，戶籍自然登記於系爭房屋中，若其全戶遷離未
    於法定期間申請遷出登記，無法催告時，原告依戶籍法第47
    條規定，以房屋所有權人地位，亦得申請逕予遷出被告之戶
    籍，無待以訴訟主張，應認原告此部份之主張，欠缺保護必
    要，應予駁回。
五、綜上，原告基於所有物返還請求權及侵權行為損害賠償請求
    權，訴請被告應自坐落系爭土地如附圖所示編號Ａ部分（面
    積44平方公尺）上之系爭房屋騰空遷出，並將前揭土地及房
    屋返還原告，並應自95年11月25日起至返還上開房屋之日止
    ，按月連帶給付原告8,899 元，為有理由，應予准許，逾此
    部份，則無理由，應予駁回。至於原告另主張選擇合併之租
    賃物返還請求權及不當得利請求權，因其前揭主張業獲勝訴
    ，毋庸再就該部分為審酌，附此敘明。
六、兩造均陳明願供擔保，聲請宣告假執行及免為假執行，於原
    告勝訴部份，核無不合，爰酌定相當擔保金額予以准許。至
    原告敗訴部份，其假執行之聲請，已失所附麗，則應駁回。
七、本件事證業臻明確，兩造其餘陳述及攻擊防禦方法，經本院
    審酌後，核與判決結果不生影響，爰不逐一論述，併此敘明
    。
八、本件訴訟費用之依據：民事訴訟法第79條、第85條第2 項。
中    華    民    國    97    年    1    月    21    日
                  民事第一庭  法  官  高愈杰
以上正本證明與原本無異。
如對本判決上訴，應於判決送達後20日內向本院提出上訴狀。
中    華    民    國    97    年    1    月    24    日
                              書記官  高楚安


司法院資訊處製作；財團法人民間司法改革基金會備份。
